【裁判字號】    92,自更(一),47
【裁判日期】    921231
【裁判案由】    偽造文書
【裁判全文】
臺灣臺北地方法院刑事判決                    九十二年度自更（一）字第四七號
    自  訴  人  甲○
    被      告  乙○○
                丙○○
右列被告因偽造文書等案件，經自訴人提起自訴（九十一年度自字第八三六號），經
本院裁定自訴駁回，自訴人不服提起抗告，嗣經臺灣高等法院裁定關於被告侵占新臺
幣八萬元部分撤銷發回，本院判決如左：
    主  文
乙○○、丙○○均無罪。
    理  由
一、自訴意旨略以：緣被告乙○○原係臺北市○○區○○路三段一○六巷十九弄十二
    號台視套房投資大廈管理委員會（下簡稱台視大廈管委會）主任委員、被告丙○
    ○係財務委員。竟於民國九十一年十月一日將原不得以公費報銷之律師費用新臺
    幣（下同）八萬元，以台視大廈管委會之公款支付。認被告等涉犯刑法侵占罪嫌
    等語。
二、按被告未經審判證明有罪確定前，推定其為無罪；犯罪事實應依證據認定之，無
    證據不得認定犯罪事實刑事訴訟法第一百五十四條定有明文。又不能證明被告犯
    行者，應諭知無罪之判決，刑事訴訟法第三百零一條第一項亦定有明文。「復查
    刑事訴訟法第一百六十一條已於九十一年二月八日修正公布，修正後同條第一項
    規定：檢察官就被告犯罪事實，應負舉證責任，並指出證明之方法。因此，檢察
    官對於起訴之犯罪事實，應負提出證據及說服之實質舉證責任。倘其所提出之證
    據，不足為被告有罪之積極證明，或其闡明之證明方法，無從說服法官以形成被
    告有罪之心證，基於無罪推定之原則，自應為被告無罪判決之諭知。本件原審審
    判時，修正刑事訴訟法關於舉證責任之規定，已經公布施行，檢察官仍未提出適
    合於證明犯罪事實之積極證據，並闡明其證據方法與待證事實之關係；原審對於
    卷內訴訟資料，復已逐一剖析，參互審酌，仍無從獲得有罪之心證，因而維持第
    一審諭知無罪之判決，於法洵無違誤」（最高法院九十二年度台上字第一九二號
    判決參照）。此為自訴制度所準用，是自訴人即同如檢察官，應就犯罪事實負積
    極之舉證責任，於舉證不足時，即應為無罪之諭知。
三、自訴人認被告乙○○、丙○○二人涉犯侵占罪嫌，無非係以，前開事實業經自訴
    人指訴歷歷，並有支出明細表附卷可稽等為主要論據。
四、訊據被告乙○○、丙○○就於前揭時地分別任職台視大廈管委會之主任委員、財
    務委員，負責台視大廈之財務支出事宜，而將八萬元之律師費用列入九十一年十
    月一日台視大廈管委會之支出明細表中等事實，於本院審理時，均坦承不諱，然
    仍堅詞否認有何侵占、業務侵占之犯行，被告乙○○辯稱：伊任職管委會屬無給
    職，卻因該職務訴訟，當然應由公帳支出，該費用業已交付律師，並非自己侵吞
    等語；另被告丙○○則辯稱：伊僅為掛名財務委員，對於律師費用列帳均不知情
    ，而自訴人與乙○○二人經常為了管委會之事務打官司，才會准許以報公帳等語
    。查：
  (一)被告乙○○、丙○○於分任台視大廈管委會職務期間，於前揭時地將被告乙○○
    任被告時應支付之律師費用八萬元，列入台視大廈管委會九十年九月二十一日至
    十月二十日帳目支領等事實，除據被告二人坦承不諱外，且經自訴人指述歷歷，
    且台視大廈收支明細表第六項中載明「日期：十月一日，支出摘要：九月份付律
    師費，金額：八萬元」，有該支出明細表在卷可稽，堪以認定。惟侵占罪之成立
    ，以擅自處分自己持有之他人所有物，或變易持有之意為所有之意，而逕為所有
    人之行為，為其構成要件，雖行為之外形各有不同，要必具有不法所有之意思，
    方與本罪構成之要件相符（最高法院十九年上字第一○五二號刑事判例參照）。
    是本件關鍵即在於被告二人將律師費用列入、支領時，究否係為自己之不法所有
    之意圖而易持有為所有，或係因誤認而為不當財產支列。
  (二)又前開支出明細表中支付之「律師費用」，係被告乙○○因大廈管理委員會事務
    涉訟支出乙節，業經被告二人陳稱明確，並為自訴人所不否認，另有本院九十一
    年度自字第六○○號刑事判決、同案刑事聲請調查證據暨答辯狀、市民申請專業
    襄助咨詢服務事項紀錄表附卷可參；且該律師費用並非由被告乙○○取得，確係
    交付律師，非由被告二人取得等情，亦為被告乙○○所自承；故前開律師費用之
    產生、支付，係因被告乙○○任職大廈管委會主任委員，為大廈管理事務、非為
    個人事務所為之刑事涉訟。而台視套房投資大廈第三屆住戶管理委員會章程第二
    十九條就管理費支出範圍規定包括：「一、公共利益之建設費。二、公共設施維
    護費。三、清潔費。四、員工薪資費。五、各項雜支（文具印刷等）費。」，其
    中「公共利益之建設費」項目，本即具有解釋之空間，被告二人又無專業法律素
    養，就文意逕自解釋，致誤認該項目即包括因此涉訟產生之費用—律師費用，尚
    非無據。撫以，被告二人倘明知律師費用不得報銷，而為自己不法之意圖，何需
    詳列於收支明細表中公告周知其去向？故被告二人顯係基於誤認律師費用為「因
    公共利益事項所需費用」，而列入管委會帳目中支出至明，自與侵占罪之主觀構
    成要件要素「意圖不法之所有」有別。
五、綜上，自訴人所舉之證據尚不足以證明被告二人有本件侵占之「不法所有之意圖
    」。此外，復查無其他積極證據證明被告有自訴意旨所指侵占犯行，揆之前揭說
    明，既不能證明被告犯罪，依照首開說明，本件自應為被告二人均無罪之諭知。
據上論結，應依刑事訴訟法第三百四十三條、第三百零一條第一項判決如主文。
中      華      民      國    九十二    年     十二     月    三十一    日
                                臺灣臺北地方法院刑事第六庭
                                    審判長法  官  李英勇
                                          法  官  曾正龍
                                          法  官  郭惠玲
如不服本判決，應於判決送達後十日內，向本院提出上訴狀。
右正本證明與原本無異。
                                          書記官  鄭雅文
中      華      民      國    九十三    年      一      月      二      日


司法院資訊處製作；財團法人民間司法改革基金會備份。
